【裁判字號】    99,抗,521
【裁判日期】    991216
【裁判案由】    聲明異議
【裁判全文】
臺灣高等法院臺中分院民事裁定  99年度抗字第521號
抗  告  人  陳美惠
送達代收人  陳胘富
相  對  人  南投縣集集鎮公所
法定代理人  莊瑞麟
抗告人因與相對人等間聲明異議事件，對於中華民國99年10月13
日臺灣南投地方法院99年執事聲字第22號裁定提起抗告，本院裁
定如下：
    主  文
抗告駁回。
抗告程序費用由抗告人負擔。
    理  由
一、本件抗告意旨略以：
（一）查：1.本件執行名義與抗告人有關部分係如臺灣南投地方
      法院96年訴字第124號民事判決主文欄第一項所載，此判
      決之訴訟標的係相對人基於民法第767條規定之物上請求
      權，而訴訟標的物係如臺灣南投地方法院96年訴字第124
      號民事判決主文欄第一項所載之土地，懇請本院明察。2.
      就上述訴訟標的部分，依本件執行名義，負有返還義務者
      係林清華，但系爭建物係由林清華之妻陳美珠承租之（此
      已提出房屋租賃契約書影本為證），而由林清華及陳美珠
      共同占有使用之，相對人南投縣集集鎮公所對陳美珠並未
      起訴，訴訟中更未為訴之變更，是上述判決之既判力並不
      及於陳美珠甚明，而陳美珠係於98年4月間將其所有營業
      用之商品及貨品轉讓予抗告人陳美惠，而非林清華為出讓
      人，原審認定出讓人為林清華顯有錯誤。蓋系爭建物係由
      林清華之妻（現已離婚）陳美珠承租之，則依法有權轉讓
      系爭建物之占有法律關係者為陳美珠，林清華在原審之陳
      述與轉讓契約書於法不符，難以採信。3.林清華與陳美珠
      退出坐落於系爭建物之商店後，抗告人陳美惠為得以獨力
      繼續營業，才與徐永井另訂系爭建物之租賃契約（此已提
      出房屋租賃契約書影本為證），因此抗告人陳美惠並非返
      還土地義務之繼受人。4.就上述訴訟標的物部分，自98年
      7月間起迄99年3月間止，抗告人陳美惠係向徐永井承租系
      爭建物，而占有系爭土地，非受讓自他人之占有系爭建物
      ，並已依法繳納營業稅，顯見抗告人陳美惠並非為訴訟標
      的物之繼受人，亦非為徐永井或林清華占有系爭請求之標
      的物。
（二）又相對人既然未曾對陳美珠起訴，則本件執行名義之效力
      自不及於陳美珠，抗告人陳美惠既僅自陳陳美珠受讓商品
      及貨品，更非本件執名名義之效力所及。
二、按依據物上請求權，請求現占有人返還不動產，於訴訟繫屬
    中，現占有人即被告將其占有移轉於第三人，於訴訟無影響
    ，仍由原當事人繼續進行訴訟，其判決之既判力，則依民事
    訴訟法第401條第1項之規定，及於後占有人。（84年度台上
    字第2776號裁判足資參考）
三、本件抗告人主張：「依本件執行名義，負有返還義務者係林
    清華，但系爭建物係由林清華之妻陳美珠承租之，而由林清
    華及陳美珠共同占有使用之，相對人南投縣集集鎮公所對陳
    美珠並未起訴，訴訟中更未為訴之變更，是上述判決之既判
    力並不及於陳美珠甚明」等語，經查：本件相對人即執行債
    權人南投縣集集鎮公所係以原法院96年度訴字第124號民事
    判決（案經本院97年度上字第398號民事判決及最高法院99
    年度台上字第1023號民事裁定駁回上訴而確定）為執行名義
    ，聲請對於債務人林清華依確定判決主文所示為強制執行即
    命債務人林清華自系爭土地上之建物遷出，且另債務人徐永
    井則應將系爭土地上之建物拆除後，將土地返還債權人，經
    原法院民事執行處以97年度司執字第22236號拆屋還地等事
    件受理執行在案。次查，上開民事確定判決係相對人即債權
    人南投縣集集鎮公所主張系爭土地為南投縣集集鎮所有，由
    伊為管領機關。詎債務人徐永井未經伊同意，無任何占有權
    源，竟擅自占用土地，搭蓋鐵皮建物，除自己使用之二層樓
    鐵皮建物，經營販賣「活力白甘蔗牧草汁」外，並將二樓鐵
    皮建物及一樓鐵皮建物，分別出租予債務人林清華、陳淑
    、許素琴，作為經營「梅故鄉」、「五香豆干」、「香菇香
    腸」等商店販賣商品之用。經伊多次與債務人等人協調，並
    函催其等自行拆除地上建物並遷出系爭土地，惟未獲置理，
    伊自得代所有權人依民法第767條物上請求權，請求債務人
    林清華、陳淑、許素琴分別自其所占有之建物遷出，債務
    人徐永井應將如上開之建物拆除，此觀諸上開民事確定判決
    自明。由此可知，確定判決係以所有權所生之物上請求權為
    訴訟標的者，因該權利關係具有對世之效力，及直接支配其
    物之效力，則本件相對人南投縣集集鎮公所對就系爭土地之
    原占有人即債務人林清華，提起訴訟，既係本於物上請求權
    而為主張，請求各該占有人拆屋還地，並獲勝訴判決確定，
    其效力自及於後占有人即本件抗告人陳美惠。本件抗告人雖
    謂：「就上述訴訟標的物部分，自98年7月間起迄99年3月間
    止，抗告人陳美惠係向徐永井承租系爭建物，而占有系爭土
    地，非受讓自他人之占有系爭建物，並已依法繳納營業稅，
    顯見抗告人陳美惠並非為訴訟標的物之繼受人，亦非為徐永
    井或林清華占有系爭請求之標的物」等語，惟查：前開拆屋
    還地事件原法院96年訴字第124號96年5月29日言詞辯論期日
    審理時，債務人林清華自承「我在系爭房屋使用有租賃契約
    ，是跟徐永井租的並訂有租賃契約，租期尚未到期‧‧‧租
    賃契約放在家裡由我太太保管」等語，是本件抗告人上述所
    辯，為不足採。縱本件抗告人陳美惠係向徐永井承租系爭建
    物，基於債之相對性，此租賃契約僅存在於徐永井與陳美惠
    間之關係，且係在確定判決之訴訟繫屬於法院之後，尚不得
    據以對抗主張物權之本件相對人南投縣集集鎮公所。是以，
    原法院據之維持司法事務官駁回抗告人聲明異議之裁定，經
    核於法洵無違誤。抗告意旨指摘原裁定不當，求予廢棄，為
    無理由，應予駁回。
四、據上論結，本件抗告為無理由，依民事第495條之1第1項、
    第449條第1項、第95條、第78條，裁定如主文。
中    華    民    國    99    年    12    月    16    日
                民事第二庭    審判長法  官  邱森樟
                                    法  官  謝說容
                                    法  官  蔡秉宸
以上正本係照原本作成。
不得抗告。
                                    書記官  紀美鈺
中    華    民    國    99    年    12    月    17    日
                                                      Ｖ

司法院資訊處製作；財團法人民間司法改革基金會備份。
